ACORDAO-COMPLETO-2521712

ACÓRDÃO 2764/2022 ATA 16/2022 - SEGUNDA CÂMARA

VISTOS, relatados e discutidos estes autos de aposentadoria deferida pela administração do Senado Federal em favor de Romeu Ronis da Costa;
ACORDAM os Ministros do Tribunal de Contas da União, reunidos em Sessão da 2ª Câmara, nos termos do art. 71, III e IX, da Constituição de 1988, dos arts. 1º, V, 39, II, e 45 da Lei n.º 8.443, de 1992, e dos arts. 260, § 1º, e 262, § 2º, do RITCU, ante as razões expostas pelo Relator, em: 
9.1. assinalar a ilegalidade do ato inicial de aposentadoria em favor de Romeu Ronis da Costa (à Peça 4 sob o n.º 1529/2020) , negando-lhe o respectivo registro, diante da indevida percepção cumulativa de "quintos ou décimos" de função com a "opção", além do indevido reajuste sobre a vantagem como "quintos ou décimos" de função;
9.2. dispensar o ressarcimento das quantias percebidas indevidamente, mas de boa-fé, em consonância com a Súmula n.º 106 do TCU;
9.3. determinar que, no prazo de 15 (quinze) dias contados da ciência desta deliberação, a administração do Senado Federal adote as seguintes medidas:
9.3.1. faça cessar os pagamentos decorrentes do ato ora considerado ilegal pelo item 9.1 deste Acórdão diante da indevida percepção cumulativa de "quintos ou décimos" de função com a "opção", além do indevido reajuste da vantagem como "quintos ou décimos" de função, sob pena de responsabilidade solidária da autoridade administrativa omissa, nos termos do art. 71, IX, da Constituição de 1988 e do art. 262, caput, do RITCU;
9.3.2. dê ciência desta deliberação ao interessado, alertando-o no sentido de que o efeito suspensivo proveniente da eventual interposição do subsequente recurso junto ao TCU não o eximirá da devolução dos valores percebidos indevidamente após a notificação, diante do não provimento desse recurso, devendo encaminhar o comprovante da correspondente notificação ao TCU no prazo de 30 (trinta) dias;
9.3.3. oriente o interessado indicado pelo item 9.1 deste Acórdão sobre a necessidade de escolher entre os "quintos ou décimos" de função ou a parcela como "opção", já que a percepção cumulativa das aludidas vantagens afrontaria o art. 193, § 2º, da Lei n.º 8.112, de 1990, e o art. 7º, parágrafo único, da Lei n.º 9.624, de 1998;
9.3.4. encaminhe a este Tribunal, nos termos do art. 262, § 2º, do RITCU, o novo ato inicial de aposentadoria, sem a ilegalidade indicada nesta deliberação diante da indevida percepção cumulativa de "quintos ou décimos" de função com a "opção", além do indevido reajuste sobre a vantagem como "quintos ou décimos" de função, para que seja submetido à apreciação pelo TCU, na forma do art. 260, caput, do RITCU;
9.4. promover o envio de ciência preventiva e corretiva à administração do Senado Federal, nos termos do art. 9º, I, da Resolução TCU n.º 315, de 2020, para que atente sobre a necessidade de evitar a futura ocorrência da aludida falha identificada no presente feito diante do indevido reajuste sobre a vantagem como "quintos ou décimos" de função transformada em VPNI pelo art. 62-A da Lei n.º 8.112, de 1990, a partir da Lei n.º 13.302, de 2016, em dissonância com o art. 62-A, parágrafo único, da Lei n.º 8.112, de 1990;
9.5. promover o envio de ciência preventiva e corretiva, nos termos do art. 9º, I, da Resolução TCU n.º 315, de 2020, para que o órgão de controle interno junto ao Senado Federal verifique o efetivo cumprimento do item 9.4 deste Acórdão, devendo se manifestar anual e conclusivamente sobre o aludido cumprimento, ou não, desse item do acórdão em item específico no seu Relatório de Auditoria de Gestão a partir da análise do correspondente Relatório de Gestão em cada exercício financeiro;
9.6. enviar a cópia do presente Acórdão, com o Relatório e o Voto, à administração e, ainda, ao órgão de controle interno junto ao Senado Federal, para ciência e efetivo cumprimento dos itens 9.3, 9.4 e 9.5 deste Acórdão; e
9.7. arquivar o presente processo, sem prejuízo de promover o monitoramento da determinação proferida pelo item 9.3 deste Acórdão, representando ao TCU, se necessário.

Aposentadoria deferida pela administração do Senado Federal em favor de Romeu Ronis da Costa.

Segunda Câmara

Senado Federal.

3. Interessado: Romeu Ronis da Costa (CPF XXX.098.901-XX).

13.1. Ministros presentes: Augusto Nardes (na Presidência), Benjamin Zymler, Aroldo Cedraz, Jorge Oliveira e Antonio Anastasia.
13.2. Ministro-Substituto convocado: André Luís de Carvalho (Relator).

ANDRÉ DE CARVALHO

Trata-se de aposentadoria deferida pela administração do Senado Federal em favor de Romeu Ronis da Costa.
2. 	Após a análise final do feito, o Auditor Federal Lídio José Ferreira da Silva Lima lançou o seu parecer conclusivo à Peça 6, com a anuência, por delegação de competência, do diretor da Sefip (Peça 7) , nos seguintes termos:
	" (...) EXAME TÉCNICO
3	Os procedimentos para exame, apreciação e registro de atos de pessoal encontram-se estabelecidos na Instrução Normativa TCU 78/2018 e na Resolução TCU 206/2007. Essas normas dispõem que os atos de pessoal disponibilizados por meio do e-Pessoal devem ser submetidos previamente a críticas automatizadas, com base em parâmetros predefinidos.
4	As críticas das informações cadastradas na etapa de coleta do ato foram elaboradas e validadas levando-se em conta as peculiaridades de cada ato. Os itens verificados nessa etapa são inerentes a dados cadastrais, fundamentos legais, mapa de tempo, ficha financeira, assim como eventuais ocorrências de acumulação. Trata-se de verificações abrangentes, minuciosas e precisas e sem a necessidade de ação humana e, portanto, menos suscetível a falhas. As críticas aplicadas estão discriminadas no sistema, no Menu e-Pessoal, opção "Crítica", que podem ser acessadas mediante concessão de perfil específico a servidores do TCU responsáveis pela análise.
5	Além das críticas automatizadas, há verificação humana adicional no caso de haver alertas do sistema ou informações não formatadas, como esclarecimentos do gestor ou do controle interno.  
6	As críticas também consideram os registros do Sistema Integrado de Administração de Recursos Humanos (Siape) . O Siape disponibiliza informações atualizadas sobre as parcelas que integram os proventos, diferentemente, portanto, do e-Pessoal, que informa as parcelas no momento do registro do ato. 
7	Essa confrontação com o Siape fornece uma visão atual e verdadeira da situação, o que permite descaracterizar irregularidades e inconsistências que, embora constantes do e-Pessoal, já foram corrigidas.
8	As verificações detectadas no ato encontram-se discriminadas na aba de pendências do ato no sistema e-Pessoal, bem como no espelho do ato contemplado por esta instrução.
	Exame das Constatações
9	Ato: 1529/2020 - Inicial - Interessado: ROMEU RONIS DA COSTA - CPF: XXX.098.901-XX
9.1	Parecer do Controle Interno: considerar o ato Ilegal. Justificativa:  Desde a aprovação e adoção do Parecer ADVOSF n° 253/1998, o Senado Federal tem adotado forma diferenciada de contagem de quintos/décimos (VPNI) , tendo como marco inicial da contagem a designação para a função de confiança de nível mais elevado, independente da primeira, situação divergente da estabelecida pela Lei n° 8.911/1994 e pela jurisprudência dos Acórdãos TCU nos 993/2013, 994/2013 e 8.249/2013, todos da 1ª Câmara, que determinam a contagem a partir da primeira designação em funções comissionadas. A incorporação de quintos/décimos (VPNI) deixou de observar a data-limite de 8/4/1998 (publicação da Lei n° 9.624/1998) , contrariando a jurisprudência emanada do RE n° 638.115/CE ¿ STF e dos Acórdãos TCU nos 5.753/2016 - 1ª Câmara e 7.193/2017 ¿ 2ª Câmara. O TCU firmou entendimento de que é vedado o pagamento das vantagens oriundas do art. 193 da Lei 8.112/1990, inclusive o pagamento parcial da remuneração do cargo em comissão (¿opção¿) , aos servidores que implementaram os requisitos de aposentadoria após 16/12/1998, data de publicação da Emenda Constitucional nº 20, que limitou o valor dos proventos à remuneração do cargo efetivo no qual se deu a aposentadoria. Essa é a atual jurisprudência do TCU com relação ao tema (Acórdão 1599/2019-TCU-Plenário; e 10.638/2019, 11.090/2019, 11.472/2019, 13.215/2019, 13.221/2019 e 14.567/2019, todos da 1ª Câmara) .
9.2	Constatações e análises: 
9.2.1	Houve o registro de pelo menos uma rubrica com 'Denominação para análise pelo TCU = Vantagem de caráter pessoal (64 - FC (Opção) (Vantagem de caráter pessoal - Incorporação de opção de função) - R$ 1.209,97) .
a	Justificativa do Gestor de Pessoal: Não há. Verificação efetuada no âmbito do TCU.
b	Análise do Controle Interno:  Não há. Verificação efetuada no âmbito do TCU.
c	Análise da Equipe Técnica: Ilegal
Concessão da vantagem de opção que trata o art. 2º da Lei 8.911/1994, o que proporcionou acréscimo aos proventos de aposentadoria em relação a última remuneração da atividade, assim como em virtude de não haver incidência de contribuição previdenciária na atividade, resultando em descumprimento do disposto no art. 40, caput e § 2º, da Constituição Federal, com redação dada pela Emenda Constitucional 20/1998.
9.2.2	Houve o registro de pelo menos uma rubrica com 'Denominação para análise pelo TCU = Vantagem de caráter pessoal (160 - VPNI (Função Comissionada) (Vantagem de caráter pessoal - Incorporação de quintos/décimos de função) - R$ 3.124,30) .
a	Justificativa do Gestor de Pessoal: Não há. Verificação efetuada no âmbito do TCU.
b	Análise do Controle Interno:  Não há. Verificação efetuada no âmbito do TCU.
c	Análise da Equipe Técnica: Ilegal
A incorporação de quintos/décimos decorrente do exercício de funções comissionadas contempla fração de quintos/décimos incorporada pelo exercício de função comissionada entre 08/04/1998 e 04/09/2001, não havendo registro, no ato, de que ela decorra de decisão judicial transitada em julgado. Assim, nos termos definidos pelo STF, referida fração se sujeita a absorções por quaisquer reajustes futuros, devendo o órgão de origem providenciar sua conversão em parcela compensatória destacada, a ser absorvida por quaisquer reajustes futuros, consoante decidido pelo STF no RE 638.115/CE.
Além disso, constatou-se que o valor da VPNI de quintos foi reajustado com base nos índices de reajustes previstos na Lei 13.302/2016, conforme comparação realizada com os valores constantes no contracheque do ex-servidor do mês de agosto/2021, peça 3. O valor da rubrica "160-VPNI (Função Comissionada) ", constante no ato, R$3.124,30, foi reajustado pelos índices previstos nos incisos II a IV do Parágrafo Único do art. 1° da Lei 13.302/2016, o qual resultou no valor que figura no contracheque de agosto/2021, R$3.592,67.
Esse mesmo reajuste também foi aplicado às rubricas "161-VPNI (GAL) ", "162-VPNI (PL) " e "175-VPI Lei 10698/2003".
	A esse respeito, segue abaixo transcrição do enunciado publicado na Jurisprudência Selecionada desta Casa, o qual também pode ser aplicado em relação a qualquer pagamento de parcelas de "Vantagem Pessoal", considerando serem da mesma natureza da parcela de VPNI de quintos e décimos incorporados:
'É irregular a incidência do reajuste autorizado pela Lei 13.302/2016 sobre as parcelas de VPNI de quintos e décimos incorporados, pois essa norma não se caracteriza como lei de revisão geral da remuneração dos servidores públicos federais. O art. 15, § 1º, da Lei 9.527/1997 autoriza a atualização de valores da mencionada vantagem exclusivamente nessa circunstância.
Acórdão 11847/2020-TCU-Primeira Câmara | Relator: Ministro VITAL DO RÊGO'
Além da constatação da aplicação do reajuste promovido pela Lei 13.302/2016 às rubricas retromencionadas, o reajuste promovido pela Lei 12.779/2012 também foi aplicado as mesmas rubricas, conforme ficou evidenciado na análise realizada no ato 19951/2019, TC-Processo 040.263/2021-5. 
Apesar de o enunciado do Acórdão 11847/2020-TCU-Primeira Câmara não ter feito referência ao reajuste promovido pela Lei 12.779/2012, entende-se que ele pode ser aplicado nesse caso, uma vez que essa lei reajustou apenas as tabelas de vencimentos dos servidores do Senado Federal, não configurando reajuste geral do funcionalismo público, que possibilitasse o reajuste das vantagens pessoais. Certamente, esses reajustes foram aplicados da mesma forma a todos os servidores daquela Casa Legislativa. 
Assim, cabe determinação ao Senado Federal no sentido de alterar os valores percebidos nas rubricas "160-VPNI- (Função Comissionada) ", "161-VPNI (GAL) ", "162-VPNI (PL) e "175-VPI Lei 10698/2003", nos proventos do ex-servidor Romeu Ronis da Costa, para os valores anteriores à vigência das Leis 12.779/2012 e 13.302/2016.
Em complementação, considerando o conteúdo do Parecer do Controle Interno, o Senado Federal, além de transformar em parcela compensatória o valor correspondente dos quintos incorporados após 08/04/1998, deverá adotar a contagem os quintos/décimos de acordo com a regra estabelecida pela Lei 8.911/1994 e pela jurisprudência do TCU, Acórdãos 993/2013 e 994/2013, ambos de relatoria do Ministro José Múcio, e 8.249/2013, de relatoria do Ministro Walton Alencar, todos da 1ª Câmara, que determinam a contagem a partir da primeira designação em funções comissionadas.
9.3	O quadro resumo de ocorrências e, quando for o caso, o detalhamento da norma legal e da jurisprudência para as inconsistências acima elencadas encontra-se no anexo II dessa instrução. 
9.4	Encaminhamento do ato: 
9.4.1	Considerar ILEGAL e recusar registro do ato de Aposentadoria de ROMEU RONIS DA COSTA do quadro de pessoal do órgão/entidade Senado Federal, com base nos arts. 71, inciso III, da Constituição Federal, 1º, inciso V, e 39, inciso II, da Lei 8.443/1992 e 260, § 1º, do Regimento Interno. 
9.4.2	Com fulcro no art. 262, caput, do Regimento Interno deste Tribunal, determinar ao órgão/entidade Senado Federal que: 
a	dê ciência, no prazo de quinze dias, contados da notificação, do inteiro teor desta deliberação ao interessado, alertando-o de que o efeito suspensivo proveniente da interposição de eventuais recursos junto ao TCU não o exime da devolução dos valores percebidos indevidamente, caso o recurso não seja provido.
b	promova a exclusão, no prazo 15 (quinze) dias, contados a partir da ciência desta deliberação, sujeitando-se a autoridade administrativa omissa à responsabilidade solidária, da rubrica apontada em face de manifesta ilegalidade, uma vez que o seu pagamento não encontra respaldo na jurisprudência deste Tribunal.
c	promova, no prazo de 30 (trinta) dias, o ajuste nas rubricas "160-VPNI- (Função Comissionada) ", "161-VPNI (GAL) ", "162-VPNI (PL) e "175-VPI Lei 10698/2003", nos proventos de Romeu Ronis da Costa, para os valores anteriores à vigência das Leis 12.779/2012 e 13.323/2016;
d	após o ajuste mencionado na letra c, promova, no prazo de 30 (trinta) dias, o destaque da (s) parcela (s) de quintos incorporada (s) com amparo em funções comissionadas exercidas entre 8/4/1998 a 4/9/2001 e transforme-a (s) em 'Parcela Compensatória' a ser absorvida por quaisquer reajustes futuros, consoante decidido pelo STF no RE 638.115/CE, observando a regra estabelecida pela Lei 8.911/1994 e pela jurisprudência do TCU, Acórdãos 993/2013 e 994/2013, ambos de relatoria do Ministro José Múcio, e 8.249/2013, de relatoria do Ministro Walton Alencar, todos da 1ª Câmara, que determinam a contagem a partir da primeira designação em funções comissionadas;
e	no prazo de trinta dias, contados da ciência da decisão, envie a este Tribunal documentos comprobatórios de que o interessado cujo ato foi impugnado está ciente do julgamento deste Tribunal;
f	emita novo ato, livre da irregularidade ora apontada, em substituição  ao ato de Aposentadoria de ROMEU RONIS DA COSTA, submetendo-o à nova apreciação por este Tribunal, na forma do artigo 260, caput, também do Regimento.
g	dispense a devolução dos valores indevidamente recebidos de boa-fé até a data da ciência do órgão/entidade Senado Federal, do acórdão que vier a ser proferido, com base no Enunciado 106 da Súmula da Jurisprudência do TCU.
	CONCLUSÃO
10	A abrangência e a profundidade das verificações levadas a efeito fundamentam convicção de que o ato 1529/2020 pode ser apreciado pela ilegalidade, em razão das irregularidades apontadas no item Exame das Constatações desta instrução, que representam afronta à legislação e à jurisprudência de referência
	PROPOSTA DE ENCAMINHAMENTO
11	Ante o exposto, com fundamento no art. 71, inciso III, da Constituição Federal, no art. 1º, inciso V, e art. 39, incisos I e II, da Lei 8.443/1992, no art. 260 do Regimento Interno do Tribunal de Contas da União, propõe-se: 
11.1	Considerar ILEGAL e recusar registro do ato de Aposentadoria de ROMEU RONIS DA COSTA do quadro de pessoal do órgão/entidade Senado Federal, com base nos arts. 71, inciso III, da Constituição Federal, 1º, inciso V, e 39, inciso II, da Lei 8.443/1992 e 260, § 1º, do Regimento Interno.
11.2	Com fulcro no art. 262, caput, do Regimento Interno deste Tribunal, determinar ao órgão/entidade Senado Federal que: 
11.2.1	dispense a devolução dos valores indevidamente recebidos de boa-fé até a data da ciência do órgão/entidade Senado Federal, do acórdão que vier a ser proferido, com base no Enunciado 106 da Súmula da Jurisprudência do TCU.
11.2.2	no prazo de trinta dias, contados da ciência da decisão, envie a este Tribunal documentos comprobatórios de que o interessado cujo ato foi impugnado está ciente do julgamento deste Tribunal.
11.2.3	promova, no prazo de 30 (trinta) dias, o ajuste nas rubricas "160-VPNI- (Função Comissionada) ", "161-VPNI (GAL) ", "162-VPNI (PL) e "175-VPI Lei 10698/2003", nos proventos de Romeu Ronis da Costa, para os valores anteriores à vigência das Leis 12.779/2012 e 13.323/2016;
11.2.4	após o ajuste mencionado no item 11.2.3., promova, no prazo de 30 (trinta) dias, o destaque da (s) parcela (s) de quintos incorporada (s) com amparo em funções comissionadas exercidas entre 8/4/1998 a 4/9/2001 e transforme-a (s) em 'Parcela Compensatória' a ser absorvida por quaisquer reajustes futuros, consoante decidido pelo STF no RE 638.115/CE, observando a regra estabelecida pela Lei 8.911/1994 e pela jurisprudência do TCU, Acórdãos 993/2013 e 994/2013, ambos de relatoria do Ministro José Múcio, e 8.249/2013, de relatoria do Ministro Walton Alencar, todos da 1ª Câmara, que determinam a contagem a partir da primeira designação em funções comissionadas;
11.2.5	emita novo ato, livre da irregularidade ora apontada, em substituição  ao ato de Aposentadoria de ROMEU RONIS DA COSTA, submetendo-o à nova apreciação por este Tribunal, na forma do artigo 260, caput, também do Regimento.
11.2.6	dê ciência, no prazo de quinze dias, contados da notificação, do inteiro teor desta deliberação ao interessado, alertando-o de que o efeito suspensivo proveniente da interposição de eventuais recursos junto ao TCU não o exime da devolução dos valores percebidos indevidamente, caso o recurso não seja provido.
11.2.7	promova a exclusão, no prazo 15 (quinze) dias, contados a partir da ciência desta deliberação, sujeitando-se a autoridade administrativa omissa à responsabilidade solidária, da rubrica apontada em face de manifesta ilegalidade, uma vez que o seu pagamento não encontra respaldo na jurisprudência deste Tribunal."
3. 	Enfim, por intermédio do Exmo. Sr. Procurador Júlio Marcelo de Oliveira, o MPTCU anuiu, em cota singela (Peça 8) , à aludida proposta da unidade técnica. 
É o Relatório.

não há.

Procurador Júlio Marcelo de Oliveira.

APOSENTADORIA. INDEVIDA PERCEPÇÃO CUMULATIVA DE "QUINTOS OU DÉCIMOS" DE FUNÇÃO COM A PARCELA COMO "OPÇÃO". INDEVIDO REAJUSTE DA VANTAGEM COMO "QUINTOS" DE FUNÇÃO. ILEGALIDADE. NEGATIVA DE REGISTRO. DETERMINAÇÕES. CIÊNCIA PREVENTIVA E CORRETIVA. COMUNICAÇÕES.

APOSENTADORIA (APOS)

Secretaria de Fiscalização de Integridade de Atos e Pagamentos de Pessoal e de Benefícios Sociais (Sefip).

Trata-se de aposentadoria deferida pela administração do Senado Federal sob as seguintes condições:
	Peça
	Interessado
	Número de Controle
	Data de Nascimento
	Tipo de Ato e de Aposentadoria
	Vigência
	Enviado ao TCU

	4
	Romeu Ronis da Costa
	1529/2020
	11/5/1958
	Inicial - Aposentadoria Voluntária
	30/11/2016
	6/2/2020

2.	Como visto, a referida aposentadoria seria voluntária com os proventos integrais calculados pela última remuneração do correspondente cargo, nos termos do art. 3º da EC n.º 47, de 2005.
3.	A Sefip detectou, contudo, a indevida percepção vantagem como "opção" prevista no art. 2º da Lei n.º 8.911, de 1994, tendo destacado, assim, que os proventos do interessado teriam excedido a remuneração do cargo efetivo inerente à aposentadoria diante da inadequada inclusão da aludida parcela como "opção" em desacordo com o art. 40, § 2º, da Constituição de 1988 a partir da modificação dada pela EC n.º 20, de 1998.
4.	A Sefip destacou, ainda, a inadequada percepção da vantagem como "quintos ou décimos" de função transformada em Vantagem Pessoal Nominalmente Identificada (VPNI) pelo art. 62-A da Lei n.º 8.112, de 1990, em face do indevido reajuste na aludida vantagem a partir da Lei n.º 13.302, de 2016, pois a correspondente atualização dessa vantagem não decorreria da revisão geral em prol da remuneração de todos os servidores públicos federais, tendo ficado restrita aos servidores do Senado Federal em dissonância, então, com o art. 15, § 1º, da Lei n.º 9.527, de 1997. 
5.	Por esse prisma, após a análise final do feito, a Sefip pugnou pela ilegalidade do aludido ato de aposentadoria; tendo o MPTCU anuído a essa proposta.
6.	O TCU pode incorporar o parecer da Sefip a estas razões de decidir.
7.	Bem se sabe que, em sintonia com o Acórdão 2076/2005-TCU-Plenário, a vantagem como "opção" prevista no art. 2º da Lei n.º 8.911, de 1994, restaria assegurada para aqueles que, até 18/1/1995, tivessem preenchido os requisitos temporais estabelecidos pelo art. 193 da Lei n.º 8.112, de 1990, tendo sido, ainda, garantida a percepção dessa vantagem para os atos de aposentadoria expedidos e já publicados no órgão de imprensa oficial até 25/10/2001 (data da publicação da Decisão 844/2001-Plenário) .
8.	Eis, contudo, que, mais adiante, o Acórdão 1599/2019-TCU-Plenário esclareceu a situação e firmou o entendimento de ser "vedado o pagamento das vantagens oriundas do art. 193 da Lei nº  8.112, de 1990, inclusive o pagamento parcial da remuneração do cargo em comissão ('opção') , aos servidores que implementaram os requisitos de aposentadoria após 16/12/1998, data da publicação da Emenda Constitucional 20, que limitou o valor dos proventos à remuneração do cargo efetivo no qual se deu a aposentadoria".
9.	Por esse ângulo, a Sefip anotou que o entendimento exposto pelo aludido Acórdão 2076/2005-TCU-Plenário estaria vigente até 16/12/1998, pois a incorporação da vantagem como "opção" aos proventos de aposentadoria ou pensão resultaria no inaceitável descumprimento do art. 40, § 2º, da CF88 a partir da subsequente modificação empreendida pela EC n.º 20, de 1998.
10.	Ao discorrer, contudo, sobre a vantagem inerente à incorporação de "quintos ou décimos" de função, a Sefip destacou que teria sido observada a eventual ilegalidade na aludida parcela, já que os contracheques do interessado revelariam o indevido reajuste sobre a aludida vantagem como "quintos ou décimos" de função concedidos a partir da Lei n.º 13.302, de 2016.
11.	Bem se sabe, nesse ponto, que, em sintonia com o art. 15, § 1º, da Lei n.º 9.527, de 1997, e com o art. 1º da Lei n.º 8.911, de 1994, além da alteração promovida pela Medida Provisória n.º 2.225-45, de 2001, a vantagem como "quintos ou décimos" de função estaria sujeita exclusivamente à atualização decorrente da revisão geral em prol da remuneração de todos os servidores públicos federais, nos termos do art. 62-A, parágrafo único, da Lei n.º 8.112, de 1990, tendo o Senado Federal promovido, contudo, o indevido reajuste sobre o valor da aludida vantagem para os seus servidores a partir da Lei n.º 13.302, de 2016.
12.	Por esse prisma, o TCU deve promover o envio de ciência preventiva e corretiva à administração do Senado Federal, nos termos do art. 9º, I, da Resolução TCU n.º 315, de 2020, para que atente sobre a necessidade de evitar a futura ocorrência da aludida falha identificada no presente feito diante do indevido reajuste da vantagem como "quintos ou décimos" de função transformada em VPNI pelo art. 62-A da Lei n.º 8.112, de 1990, a partir da Lei n.º 13.302, de 2016, em dissonância com o art. 62-A, parágrafo único, da Lei n.º 8.112, de 1990.
13.	O TCU deve determinar, por outro ângulo, que o órgão de controle interno junto ao Senado Federal se manifeste anual e conclusivamente sobre o referido cumprimento, ou não, da aludida medida em item específico no seu Relatório de Auditoria de Gestão a partir da análise do Relatório de Gestão em cada exercício financeiro.
14.	Diante, enfim, da entrada do aludido ato de aposentadoria no TCU há menos de 5 anos, não seria necessária a prévia oitiva do interessado, estando esse entendimento em plena consonância com a jurisprudência do STF (v.g.: MS-25.116 e MS-25.403) e com a exceção prevista na Súmula Vinculante n.º 3 do STF, além de estar em sintonia com a jurisprudência do TCU (v.g.: Acórdão 587/2011-TCU-Plenário, entre outros) .
15.	O TCU deve assinalar a ilegalidade, portanto, do aludido ato de aposentadoria para lhe negar o respectivo registro, sem prejuízo de determinar a imediata suspensão dos pagamentos inerentes aos "quintos ou décimos" de função em respeito ao art. 15, § 1º, da Lei n.º 9.527, de 1997, além do indevido pagamento cumulativo dessa parcela com a vantagem como "opção", com o indevido reajuste sobre a vantagem como "quintos ou décimos" de função, promovendo o adicional envio da anunciada ciência preventiva e corretiva.
Ante o exposto, voto pela prolação do Acórdão ora submetido a este Colegiado.
TCU, Sala das Sessões, em 24 de maio de 2022.
Ministro-Substituto ANDRÉ LUÍS DE CARVALHO 
Relator